臺中高等行政法院判決
　　　　　　　　　　　　　　　　　　 94年度訴字第00253號
　　　　　　　　　　　　　　　.
原　　　告　甲○○○○○○
訴訟代理人　丁○○
被　　　告　財政部臺灣省中區國稅局
代　表　人　乙○○
訴訟代理人　丙○○
　　　　　　戊○○
上列當事人間因菸酒稅法事件，原告不服財政部中華民國94年3
月24日台財訴字第09400017490號訴願決定，提起行政訴訟。本
院判決如下︰
　　主  文
原告之訴駁回。
訴訟費用由原告負擔。
　　事  實
一、事實概要：
    緣原告於民國(下同)92年11月未辦理產品登記，擅自產製應
    稅米酒出廠，經被告所屬彰化縣分局初查核定補徵菸酒稅新
    臺幣(下同)292,300元，並按補徵金額處2倍罰鍰584,600元
    ，另未依規定辦理產品登記處罰鍰25,000元，合計處罰鍰60
    9,600元。原告不服，申經復查決定結果，准予追減罰鍰25,
    000元，其餘未准變更，原告仍不服，提起訴願遭駁回，遂
    提起本件行政訴訟。
二、兩造聲明：
    (一)原告聲明求為判決：
      1.訴願決定及原處分(復查決定)均撤銷。
      2.訴訟費用由被告負擔。
    (二)被告聲明求為判決：原告之訴駁回。
三、兩造陳述：
    (一)原告主張：
      1.按「菸酒稅於菸酒出廠或進口時徵收之。」為菸酒稅法
        第3條第1項定有明文。而所謂「於菸酒出廠時徵收之」
        乃指產製成品，得以販賣為要件，此乃法理當然解釋，
        訴願決定對此未敘明不採之理由，有理由不備之違法。
      2.原告早於91年12月、92年1月10日、14日申請酒製造業
        設立許可，並經財政部於92年2月18日核准設立，嗣經
        同部於92年10月14日核發菸酒製造業許可執照在案，後
        於92年10月下旬始於彰化縣員林鎮林厝里洲巷27號淳
        酒莊試作，雖已蒸餾，但製程有失敗，實際係劣質半成
        品並非成品之米酒，且系爭半成品米酒之容量總計應少
        於1,580公升，查獲人員僅以目測方式大概計算，並未
        以正確度量衡儀器衡量。
      3.當時淳酒莊因一部分土地為東西向快速道路工程所徵收
        ，不得已才將前述劣質半成品米酒搬移至員林鎮○○里
        ○○路151之6號住所內貯放，原告並無販賣之意。依司
        法院釋字第275號及第495號解釋，如能證明非因故意，
        而係過失即可免罰。原告因前述理由，並無故意或過失
        ，應免受罰。另原告雖曾書立承諾書，承認未稅出廠米
        酒1,580公升乙節，係因當時管理人員以如不簽立承諾
        書立採最高倍數處罰，如簽立承諾書，則以最低倍數處
        罰。時因原告不懂法律，才事後簽下承諾書，應不具證
        據能力。
      4.綜上，原告既非故意或過失違反作為義務，應免受罰，
        縱應受罰，依被告當時以原告如簽下承諾書，可從輕處
        罰(即最低倍數1倍)，惟事後卻仍課予2倍罰鍰，顯有違
        誠信原則及比例原則。
    (二)被告答辯：
      1.關於菸酒稅部分：
        (1)按菸酒稅法第3條規定，菸酒稅於菸酒出廠時徵收之
          。該法條只規定菸酒出廠即應課徵菸酒稅，並未規定
          出廠之菸酒品質須達何種標準；原告所稱須係製成品
          ，達可販賣為要件，顯有誤解。又依同法第9條規定
          ，原告除應依菸酒管理法有關規定，取得許可執照外
          ，並應於開始產製前，向工廠所在地主管稽徵機關辦
          理菸酒稅廠商登記及產品登記。原告雖稱於92年10月
          14日經財政部核發菸酒製造業許可執照，惟尚應辦理
          菸酒稅廠商登記及產品登記，才可產製米酒出廠。另
          原告並未於查獲現場質疑並異議其數量，本案既經原
          告與彰化縣政府檢查人員共同書立現場處理紀錄表並
          經原告會同點清數量後簽名，理當拘束雙方當時所認
          同之數量。
        (2)至於原告稱其書立承諾書，承認未稅出廠米酒1,580
          公升，係為爭取以較低倍數處罰，因不懂法律，才事
          後簽下承諾書，應不具證據能力乙節，因菸酒稅法第
          19條規定，原告未依同法第9條規定辦理登記，擅自
          產製應稅菸酒出廠者，應按補徵金額處1倍至3倍之罰
          鍰，被告所屬彰化分局為提供被告裁處罰鍰倍數之參
          考，乃於92年12月10日以中區國稅彰縣一字第092005
          2692號函通知原告，若於裁罰處分核定前以書面承諾
          違章事實並願意繳清稅款及罰鍰者，可從輕處罰，檢
          附空白承諾書請原告回覆，原告即於92年12月12日書
          立承諾書，承認未稅出廠米酒1,580公升。按原告理
          應有承認違章事實之意思，才會簽立該承諾書；又該
          承諾書係供被告做決定裁罰倍數的行政裁量時之參考
          ，並非現場處理紀錄表，雖係事後簽立之承諾書，但
          所承諾之事實應仍具效力。
        (3)綜上，原告未依規定，於辦理產品登記前即產製應稅
          米酒出廠，亦未依規定於其所產製未稅米酒移存廠外
          倉庫前，先向倉庫所在地主管稽徵機關申請設立未稅
          倉庫，原告已有過失責任，且未依相關法律規定辦理
          ，自無司法院釋字第275號及第495號解釋之適用。
      2.關於罰鍰部分：原告於92年12月3日及12日申請菸酒稅
        產品登記，經被告彰化縣分局於93年1月5日核准菸酒稅
        產品登記，其於核准前(92年11月25日)被查獲擅自產製
        應稅米酒出廠，事證明確已如前述，違反菸酒稅法第9
        條規定，經被告分別依同法第16條第1款及第19條第1款
        規定，按未辦產品登記處罰鍰25,000元及未稅出廠按補
        徵金額292,300元處2倍罰鍰584,600元，合計處罰鍰609
        ,600元。惟原告違反菸酒稅法第9條規定作為義務之行
        為，同時構成漏稅行為之一部而處罰種類相同，依司法
        院釋字第503號解釋意旨，應有擇一從重處罰之適用，
        經復查決定，原處罰鍰609,600元應予追減25,000元，
        變更核定584,600元，應無違誤。另被告所屬彰化縣分
        局於92年12月10日以中區國稅彰縣一字第0920052692號
        函通知原告，若於裁罰處分核定前以書面承諾違章事實
        並願意繳清稅款及罰鍰者，可從輕處罰，惟該函並未明
        確告知「從輕處罰」之倍數為1倍或2倍，且亦未表明以
        最低罰處罰，併予陳明。
　　理  由
一、按「菸酒稅於菸酒出廠或進口時徵收之。」、「菸酒產製廠
    商除應依菸酒管理法有關規定，取得許可執照外，並應於開
    始產製前，向工廠所在地主管稽徵機關辦理菸酒稅廠商登記
    及產品登記。」及「產製廠商當月份出廠菸酒之應納稅款，
    應於次月15日以前自行向公庫繳納，並依照財政部規定之格
    式填具計算稅額申報書，檢同繳款書收據向主管稽徵機關申
    報。」、「納稅義務人有下列情形之一者，處新臺幣1萬元
    以上5萬元以下罰鍰，並通知其依限補辦或改正；屆期仍未
    補辦或改正者，得連續處罰：一未依第9條或第10條規定申
    請登記者。」、「納稅義務人有下列逃漏菸酒稅及菸品健康
    福利捐情形之一者，除補徵菸酒稅及菸品健康福利捐外，按
    補徵金額處1倍至3倍之罰鍰：一未依第9條規定辦理登記，
    擅自產製應稅菸酒出廠者。」為菸酒稅法第3條第1項、第9
    條、第12條第1項前段、第16條第1款及第19條第1款所明定
    。次按「產製廠商需將其所產製未稅菸酒移存廠外專用倉庫
    者，得向倉庫所在地主管稽徵機關申請設立未稅倉庫‥‥產
    製廠商移運未稅菸酒，應逐次自行填發出廠送貨單；其未稅
    移運菸酒復運出倉時，應依規定申報繳稅及菸品健康福利捐
    。」菸酒稅稽徵規則第21條定有明文。再按「人民違反法律
    上之義務而應受行政罰之行為，法律無特別規定時，雖不以
    出於故意為必要，仍須以過失為其責任條件。但應受行政罰
    之行為，僅須違反禁止規定或作為義務，而不以發生損害或
    危險為其要件者，推定為有過失，於行為人不能舉證證明自
    己無過失時，即應受處罰。」、「凡規避檢查、偷漏關稅或
    逃避管制，未經向海關申報而運輸貨物進、出國境者，海關
    應予查緝，海關緝私條例第1條及第3條定有明文。同條例第
    31條之1規定：『船舶、航空器、車輛或其他運輸工具所載
    進口貨物或轉運本國其他港口之轉運貨物，經海關查明與艙
    口單、載貨清單、轉運艙單或運送契約文件所載不符者，沒
    入其貨物。但經證明確屬誤裝者，不在此限』，係課進、出
    口人遵循國際貿易及航運常規程序，就貨物與艙口單、載貨
    清單、轉運艙單或運送契約文件，誠實記載及申報之義務，
    並對於能舉證證明確屬誤裝者，免受沒入貨物之處分，其責
    任條件未排除本院釋字第275號解釋之適用，為增進公共利
    益所必要，與憲法第23條尚無牴觸。」、「違反作為義務之
    行為，同時構成漏稅行為之一部或係漏稅行為之方法而處罰
    種類相同者，如從其一重處罰已足達成行政目的時，即不得
    再就其他行為併予處罰，始符憲法保障人民權利之意旨。」
    業據司法院釋字第275號、第495號及第503號解釋在案。
二、本件原告係產製應課徵菸酒稅之廠商，92年11月未辦理產品
    登記，擅自產製應稅米酒出廠，經彰化縣警察局員林分局會
    同彰化縣政府於92年11月25日查獲未稅出廠米酒1,580公升
    ，有彰化縣政府查獲違法嫌疑菸酒案件現場處理紀錄表附原
    處分卷可稽，乃通報被告所屬彰化縣分局按未稅出廠米酒數
    量1,580公升，核定補徵菸酒稅292,300元，並按補徵金額處
    2倍罰鍰584,600元，另原告未依規定辦理產品登記，亦處罰
    鍰25,000元，合計處罰鍰609,600元。原告不服，申經復查
    決定以，查原告於92年11月20日辦理菸酒稅廠商登記，並於
    92年12月3日辦理菸酒稅產品登記，原告未辦理產品登記前
    (92年11月25日)即產製應稅米酒出廠，核與首揭規定不符，
    又產製廠商如需將其所產製未稅菸酒移存廠外專用倉庫者，
    須先向倉庫所在地主管稽徵機關申請設立未稅倉庫，以區分
    究係合法移運或未稅出廠，原告未依規定申請設立未稅倉庫
    而將其所產製酒類移至廠外，即為未稅出廠，初查核定按查
    獲未稅出廠米酒數量1,580公升補徵菸酒稅292,300元，並按
    補徵金額292,300元處2倍罰鍰584,600元，並無不合。惟按
    原告違反菸酒稅法第9條規定作為義務之行為，同時構成漏
    稅行為之一部而處罰種類相同，依司法院釋字第503號解釋
    意旨，應有擇一從重處罰之適用，自不得再對未依規定辦理
    產品登記予以處罰，乃為「追減罰鍰25,000元，其餘復查駁
    回」之決定，揆諸前揭法條規定及說明，自無違誤。原告起
    訴雖為前揭主張，惟查本件原告未依首揭菸酒稅法第3條第1
    項及第9條規定，於辦理產品登記前即產製應稅米酒出廠，
    且辯稱係配合場地施工，而需將其所產製未稅米酒移存廠外
    其他地區，但亦未依規定於其所產製未稅米酒移存廠外倉庫
    前，先向倉庫所在地主管稽徵機關申請設立未稅倉庫，已有
    過失責任，原告主張其為無過失，顯不足採。又司法院釋字
    第495號解釋意旨，係指進、出口人已依國際貿易及航運常
    規程序，就貨物與艙口單、載貨清單、轉運艙單或運送契約
    文件，均誠實記載及申報者；而本件原告並未依相關法律規
    定辦理，並無該號解釋之適用。另菸酒稅法第3條第1項及第
    9條僅規定，菸酒於出廠即須徵收菸酒稅，且開始產製前即
    須辦理菸酒稅產品登記，並未論及出廠米酒應係成品或半成
    品，原告主張菸酒稅法之酒乃指產製成品，得以販售為要件
    ，尚無足採。又依卷附彰化縣政府查獲違法嫌疑菸酒案件現
    場處理紀錄表載明：查獲米酒20公升裝40桶、18公升裝15桶
    、10公升裝12桶、20公升半桶裝32桶、10公升半桶裝14桶，
    合計113桶、1,580公升，並於業者具結欄二記明：封存菸酒
    經會同點清數量暫由本公司或行號(人)負責保管後，由原告
    簽名具結保管；原告亦於92年12月12日書立承諾書，承諾未
    稅出廠米酒1,580公升，其嗣始稱查獲人員僅以目測方式大
    概計算，並未以正確度量衡儀器衡量數量，惟未舉證以實其
    說，所訴尚無可採。另被告所屬彰化縣分局於92年12月10日
    以中區國稅彰縣一字第0920052692號函通知原告，係告知若
    於裁罰處分核定前以書面承諾違章事實並願意繳清稅款及罰
    鍰者，可從輕處罰，惟該函並非告知原告可依最低倍數處罰
    ，則被告依稅務違章案件裁罰金額或倍數參考表之規定裁處
    原告2倍之罰鍰，尚難謂有違誠信原則及比例原則。綜上所
    述，原告主張核無理由。訴願決定予以維持，亦無不合。原
    告猶執前詞，聲明求為撤銷，為無理由，應予駁回。
據上論結，本件原告之訴為無理由，依行政訴訟法第195條第1項
後段、第98條第3項前段，判決如主文。
中　　華　　民　　國　　94　　年　　7　　月　　14　　 日
                第二庭審判長法  官　王茂修
                            法  官　莊金昌
                            法  官　王德麟
以上正本證明與原本無異。
如不服本判決，應於判決送達後20日內向本院提出上訴書狀，其
未表明上訴理由者，應於提起上訴後20日內向本院提出上訴理由
書(須依對造人數附具繕本)；如於本判決宣示或公告後送達前提
起上訴者，應於判決送達後20日內補提上訴理由書(須附繕本)。
未表明上訴理由者，逕以裁定駁回。
提起上訴應預繳送達用雙掛號郵票390元(34元及5元郵票各10份)。
中　　華　　民　　國　　94　　年　　7　　月　　14　　 日
　　　　　　　　　　　　　　書記官　蔡宗融
